【裁判字號】    99,上易,149
【裁判日期】    990204
【裁判案由】    詐欺等
【裁判全文】
臺灣高等法院臺中分院刑事判決         99年度上易字第149號
上  訴  人  臺灣彰化地方法院檢察署檢察官
上  訴  人
即  被  告  甲○○
上列上訴人等因被告詐欺等案件，不服臺灣彰化地方法院97年度
易字第2191號中華民國98年11月30日第一審判決（起訴案號：臺
灣彰化地方法院檢察署97年度偵字第6041、7008、9098號），提
起上訴，本院判決如下：
    主  文
上訴駁回。
    理  由
一、按依刑事訴訟法第350條、第361條、第362條、第367條規定
    ，不服地方法院之第一審判決而上訴者，須提出上訴書狀，
    並應敘述具體理由，為上訴必備之程式；其所提出之書狀未
    敘述上訴理由，或僅曾以言詞陳述上訴理由者，均應於上訴
    期間屆滿後20日內補提理由書於第一審法院。第一審法院經
    形式審查，認逾期未補提上訴理由者，應定期間先命補正；
    逾期未補正者，為上訴不合法律上之程式，應以裁定駁回。
    倘已提出上訴理由，但所提非屬具體理由者，則由第二審法
    院以上訴不合法律上之程式，判決駁回。而所謂具體理由，
    必係依據卷內既有訴訟資料或提出新事證，指摘或表明第一
    審判決有何採證認事、用法或量刑等足以影響判決本旨之不
    當或違法，而構成應予撤銷之具體事由，始克當之（例如：
    依憑證據法則具體指出所採證據何以不具證據能力，或依憑
    卷證資料，明確指出所為證據證明力之判斷如何違背經驗、
    論理法則）；倘僅泛言原判決認定事實錯誤、違背法令、量
    刑失之過重或輕縱，而未依上揭意旨指出具體事由，或形式
    上雖已指出具體事由，然該事由縱使屬實，亦不足以認為原
    判決有何不當或違法者（例如：對不具有調查必要性之證據
    ，法院未依聲請調查亦未說明理由，或援用證據不當，但除
    去該證據仍應為同一事實之認定），皆難謂係具體理由，俾
    與第二審上訴制度旨在請求第二審法院撤銷、變更第一審不
    當或違法之判決，以實現個案救濟之立法目的相契合，並節
    制濫行上訴（最高法院97年度臺上字第892號刑事判決意旨
    參照）。
二、上訴人即被告（下稱被告）甲○○上訴意旨略以：被告因詐
    欺等案件判決判處應執行有期徒刑三年十月，被告對該判決
    之認事用法不服云云；檢察官上訴意旨略以：被告甲○○為
    詐欺、恐嚇取財正犯、而非僅係單純提供帳戶之幫助犯，其
    犯行導致一百餘名被害人受害，犯罪所生之危險程度極高已
    不待言，原審法院亦認被告犯罪動機及目的實非良善，犯罪
    所生之損害鉅大，且迄今尚未與被害人達成和解（見原審判
    決書第5頁），惟在全然未與被害人和解之前提下，卻對被
    告甲○○各次詐欺罪、恐嚇取財正犯之犯行，均僅從輕量處
    有期徒刑3月至1年不等之刑，其量刑顯然失衡不相當，原審
    法院顯有判決不備理由之違誤。被告犯行所生危害，絕非輕
    微，行政院研究發展考核委員會於98年11月23日至同月24
    日民意調查「民眾對日常生活迭常抱怨事項的看法」，電話
    及網路詐騙氾濫高居第一名，足徵詐騙、恐嚇取財犯行對於
    社會治安危害甚鉅。原審法院既已認定被告所犯為171次詐
    欺、恐嚇取財犯行，並就甲○○各次犯行分別論科有期徒刑
    3月至1年不等之刑，縱認原審法院判決各宣告刑可接受，但
    何以定應執行刑時，被告得定應執行刑最高可至61年9月（
    即741月），卻僅極度從輕論科定被告應執行刑3年10月？被
    告所犯171罪，各罪平均之應執行刑，僅有期徒刑8.15天（3
    年10月/171件＝8.15，1年以365天，1月以30天計算），已
    遠低於詐欺罪最低法定刑（為有期徒刑2月以上），更遠低
    於恐嚇取財最低法定刑（有期徒刑6月以上）；且違反有期
    徒刑至少須為二月以上之規定。實則若認被告所為之各罪犯
    行有疑者，原審法院自可對各該次犯罪行為無罪諭知，何以
    於認定各次詐欺、恐嚇取財犯行後，又予輕罰？原審法院對
    本件被告量刑，顯不符合罪刑相當原則，未能使被告罰當其
    罪，而對社會善良大眾，一再受不法之徒詐欺犯行之嫌惡感
    ，原審法院判決量刑輕縱，更將無法契合善良人民之法律感
    情，難認原審法院判決妥適。原審法院既有前述判決不備理
    由之違誤與不當，請撤銷原判決，請上訴審法院就本件被告
    犯行，另為適法之判決，並斟酌全案犯行，為被告適當之宣
    告刑，並定應執行之刑云云。
三、經查：
(一)、本件被告、檢察官因不服地方法院之第一審判決，分別於98
    年12月21日、同年月15日向原審法院提出上訴書並敘明上訴
    理由，依刑事訴訟法第361條第2項條文、立法修正理由及上
    開最高法院判決意旨，倘已提出上訴理由，但所提非屬具體
    理由者，由第二審法院以上訴不合法律上之程式，以判決駁
    回之。至於上訴理由是否具體，係屬第二審法院審查範圍，
    不在命補正之列（參見法院辦理刑事訴訟案件應行注意事項
    第162點），合先敘明。
(二)、原審判決認定被告有原判決事實欄所載之犯行，係依憑被告
    於偵、審中之自白、原判決附表四所示被害人之證述及證據
    資料可稽，復有扣案之行動電話2只、提款卡9張為憑，因認
    被告自白與事實相符。(1)再按共同正犯，係共同實施犯罪行
    為之人，在共同意思範圍內，各自分擔犯罪行為之一部，相
    互利用他人之行為，以達其犯罪之目的，其成立不以全體均
    行參與實施犯罪構成要件之行為要件；參與犯罪構成要件之
    行為者，固為共同正犯；以自己共同犯罪之意思，參與犯罪
    構成要件以外之行為，或以自己共同犯罪之意思，事前同謀
    ，而由其中一部分人實行犯罪之行為者，亦均應認為共同正
    犯，使之對於全部行為所發生之結果，負其責任，司法院大
    法官會議釋字第109號解釋著有明文。本件被告對於「阿順
    」、「小雅」等人係犯罪集團成員乙節已有認識，為圖賺取
    不法利得，仍以自己犯罪之意思分擔領取提款卡、測試提款
    卡及提領款項等工作，顯見渠等均有共同詐欺取財、得利或
    恐嚇取財之犯意聯絡與行為分擔甚明。次按，刑法第346條
    第1項之恐嚇取財罪，與同法第339條第1項之詐欺取財罪，
    二者之區別，在於前者係施用使人心生畏怖之恐嚇手段，致
    被害人心生畏懼，明知不應交付財物而交付，後者則係施用
    詐術手段，使人陷於錯誤，誤信為應交付財物而交付。惟上
    開之恐嚇手段，常以虛假之事實為內容，故有時亦不免含有
    詐欺之性質，倘含有詐欺性之恐嚇取財行為，足使人心生畏
    懼時，自應僅論以高度之恐嚇取財罪，殊無再適用詐欺取財
    罪之餘地（最高法院84年度臺上字第1993號判決意旨參照）
    ；原判決附表三編號四、五所示之犯行，被害人均係因恐自
    己或親人遭受不利，以致心生畏懼，故而聽從上開犯罪集團
    之指示而交付財物，揆諸上開判決意旨，自應論以恐嚇取財
    罪。又數行為於同時同地或密切接近之時地實施，侵害同一
    之法益，各行為之獨立性極為薄弱，依一般社會健全觀念，
    在時間差距上，難以強行分開，在刑法評價上，以視為數個
    舉動之接續施行，合為包括之一行為予以評價，較為合理，
    則屬接續犯，而為包括之一罪（最高法院93年度臺上字第66
    97號判決意旨參照）。被告及其所屬之犯罪集團，推由一人
    或數人，在時間密接之狀態下，先後撥打電話接續向同一被
    害人詐騙或恐嚇財物，客觀上應認係數個舉動之接續施行，
    應各論以一刑法之詐欺取財或恐嚇取財罪。復按，刑法第
    339條第1項詐欺罪之成立，以行為人確有施用詐術，又被害
    人確因而陷入錯誤而為財物交付者始屬之，若所用之方法不
    能認為詐術，亦不致使人陷入錯誤，即不構成該罪（最高法
    院85年度臺上字第311號判決意旨參照），是被告所施用之
    詐術，倘客觀上已足使一般人陷於錯誤，僅該被害人並未陷
    於錯誤者，被告仍應論以詐欺未遂罪方是；原判決附表一編
    號一之犯行，詐欺集團係佯稱可經由提款機作身分確認，要
    求被害人至自動櫃員機進行身分辨識，已足使一般民眾陷於
    錯誤，而有依其指示匯入指定帳戶之可能，雖被害人僅匯款
    1元，其目的乃用以追索帳戶，以供查緝犯罪，然此部份自
    仍成立詐欺未遂罪。另按，刑法第339條第1、2項分別規定
    詐欺取財罪及詐欺得利罪，前者之行為客體係指財物，後者
    則指取得債權、免除債務、延期履行債務或提供勞務等財物
    以外之財產上不法利益（最高法院86年度臺上字第3534號判
    決意旨參照），原判決如附表三編號三所示之犯行，被告所
    屬之犯罪集團均係騙取被害人網路電話儲值卡之電話密碼，
    該犯罪集團取得上開密碼後，即得逕予輸入密碼撥打網路電
    話使用，此部分核屬取得財物以外之財產上不法利益，自應
    論以詐欺得利罪。(2)核被告就原判決附表三編號一所為，各
    係犯刑法第339條第3項、第1項之詐欺取財未遂罪；就附表
    三編號二所為，各係犯刑法第339條第1項之詐欺取財罪；就
    附表三編號三所為，各係犯刑法第339條第2項之詐欺得利罪
    ；就附表三編號四所為，各係犯刑法第346條第3項、第1項
    之恐嚇取財未遂罪；就附表三編號五所為，各係犯刑法第34
    6條第1項之恐嚇取財罪。又原刑法第55條後段有關「犯一罪
    而其方法或結果之行為犯他罪名」之牽連犯規定修正刪除後
    ，現已無牽連犯得論以裁判上一罪之情形，然參照該修正條
    文之立法理由：「至牽連犯廢除後，對於目前實務上以牽連
    犯予以處理之案例，在適用上，則得視其具體情形，分別論
    以想像競合犯或數罪併罰」，可知修法前原本符合牽連犯之
    數行為，於修法後概念上亦可能以目的性解釋為一行為。本
    件被告所為如原判決附表二所示詐欺取財、得利與恐嚇取財
    之犯行，其實行犯罪之時點，在自然意義上雖非完全一致，
    然二者仍有部分合致，且被害人同一，犯罪目的單一，依一
    般社會通念，認應評價為一罪方符合刑罰公平原則，如予數
    罪併罰，反有過度處罰之疑，與人民法律感情亦未契合。是
    於牽連犯廢除後，適度擴張一行為概念，認此情形為一行為
    觸犯數罪名之想像競合犯，方屬適當，被告就附表二所為，
    均為想像競合犯，各應從一重論以如附表二主文欄所示之罪
    。被告與真實姓名年籍不詳，綽號「阿順」、「小雅」之人
    及其餘成員不詳之犯罪集團間，就原判決附表一、二所示之
    犯行，分別有犯意聯絡及行為分擔，均為共同正犯。被告所
    犯上開各罪間，犯意各別，行為互殊，應予分論併罰。再原
    判決附表三編號一、四所示之犯行，被告及「阿順」、「小
    雅」者及其他不詳成員之犯罪集團雖已著手於各該犯罪行為
    之實行，除附表一編號一之被害人雖有交付財物，然非出於
    陷於錯誤所為，仍應論以未遂，已如前述，其餘被害人均未
    交付任何財物，其等犯罪尚屬未遂階段，爰均依刑法第25條
    第2項之規定，按既遂犯之刑度減輕其刑。(3)就量刑方面，
    審酌被告正值青壯年，不思以正當途徑工作賺錢，徒以負責
    領取提款卡、測試提款卡及提領款項等工作，即得因此獲取
    不法利益，其犯罪動機及目的實非良善，並斟酌被告因此所
    獲取之報酬達20餘萬元，犯罪所生之損害鉅大，且迄今尚未
    與被害人達成和解；惟斟酌被告除本件參與犯罪集團之犯行
    外，別無其他犯罪前科，且參與該犯罪集團所犯部分之犯行
    業經臺灣基隆地方法院於97年5月30日，以97年度易字第256
    號判處有期徒刑10月，復經臺灣高等法院於97年10月23日，
    以97年度上易字第2010號判決上訴駁回確定，並已於98年8
    月10日縮刑期滿執行完畢等情，均有各該判決書及臺灣高等
    法院被告前案紀錄表在卷可按，考量修正後刑法刪除連續犯
    之規定，即採一罪一罰之刑事政策，為避免刑罰輕重失衡，
    且被告犯後尚知坦承犯行，不無悔悟之意等一切情狀，分別
    量處如原判決附表一、二主文所示之刑，並定其應執行刑為
    有期徒刑三年十月。扣案之行動電話2支，業經判決沒收確
    定，並已執行完畢，爰不予以重複宣告沒收；至扣案之提款
    卡、門號卡，並非違禁物，亦非被告所有之物，其餘扣案物
    品並無積極證據足認與本件各次犯行有關，核與刑法第38條
    各款沒收之要件尚有未合，均不予以諭知沒收之。原判決所
    為論敘，俱有卷存證據資料可資復按，從形式上觀察，並無
    判決違背法令之情形存在。被告徒以本案判決判處應執行有
    期徒刑三年十月，泛言對該判決之認事用法不服云云，不足
    以動搖原審判決認定犯罪事實及量刑之基礎，難認係具體理
    由，其上訴顯然違背法律上之程式，
(三)、檢察官上訴雖執前詞指摘原審判決量刑不當，惟查：
  1.按刑罰之量定，屬法院自由裁量之職權行使，應審酌刑法第
    57條所列各款事由及一切情狀，為酌量輕重之標準，並非漫
    無限制；量刑輕重係屬事實審法院得依職權自由裁量之事項
    ，苟已斟酌刑法第57條各款所列情狀而未逾越法定刑度，不
    得遽指為違法；且在同一時犯罪事實與情節，如別無其他加
    重或減輕之原因，下級審量定之刑，亦無過重或失輕之不當
    情形，則上級審法院對下級審法院之職權行使，原則上應予
    尊重（最高法院72年臺上字第6696號、75年臺上字第7033號
    判例及85年度臺上字第2446號判決意旨參照）。本件原審審
    理時檢察官、被告及其選任辯護人，就被告之科刑範圍依序
    表示意見為：「被告正值青年，不思以正當方式賺取金錢，
    竟參與詐騙恐嚇集團，實行犯罪，惡性非輕，且迄今尚未與
    被害人達成和解，惟念其犯後自白犯罪等情，建請量處定應
    執行刑有期徒刑五年」、「從輕量刑」、「請從輕量刑」等
    語（見原審卷二第39頁背面），原判決亦已詳細記載認定被
    告犯罪事實之證據及理由，同時說明被害人之匯款非出於陷
    於錯誤所為及被害人未交付任何財物者均依刑法第25條第2
    項之規定，按既遂犯之刑度減輕其刑之情形，並已審酌關於
    刑法第57條科刑之一切情狀，在適法範圍內行使裁量權，核
    無量刑違法或不當之情形。
  2.又按刑法第51條第5款前段規定，宣告多數有期徒刑者，於
    各刑中之最長期以上，各刑合併之刑期以下，定其刑期。是
    在該上、下限之間，如何擇定，乃屬法院得自由裁量之職權
    。此項職權之行使，要在於求其具體個案不同情節之妥適，
    但仍受憲法關於法官獨立審判原則之保障，倘無明顯濫權情
    形，即不得任意指為違法。本件原審判決關於量刑及定執行
    刑之審酌，已如前述，經核尚無逾越法律外部界限及內部界
    限，亦無違比例原則。檢察官上訴意旨徒以統計數據指摘原
    判決上開應執行刑之量定，過度給予被告刑罰之優惠云云，
    核屬對於原法院自由裁量職權之適法行使，持憑己見而為不
    同之評價，亦無可採。
(四)、綜上所述，本件被告、檢察官提起上訴，固具備形式上之理
    由，但其並未提出新事證，以供調查。亦未依據卷內之訴訟
    資料，指摘原審判決有何足以影響判決本旨之不當或違法，
    構成應予撤銷之具體事由，檢察官復僅就量刑方面，指摘原
    判決不當，均不足以動搖原判決認定犯罪事實及量刑之基礎
    ，依前揭說明，均非屬得上訴第二審之具體理由，本件上訴
    均應予駁回，並不經言詞辯論為之。
四、據上論斷，應依刑事訴訟法第367條前段、第372條，判決如
    主文。
中    華    民    國    99    年    2    月     4     日
            刑事第十一庭  審判長法  官  郭  同  奇
                                法  官  洪  曉  能
                                法  官  許  冰  芬
上列正本證明與原本無異。
不得上訴。
                                書記官  蔡  嘉  萍
中    華    民    國    99    年    2    月      4    日


司法院資訊處製作；財團法人民間司法改革基金會備份。
